【裁判字號】    94,重訴,198
【裁判日期】    950512
【裁判案由】    給付價金
【裁判全文】
臺灣板橋地方法院民事判決             94年度重訴字第198號
原      告  甲○○ ○○○○○.
            lschaft
                        mun.
法定代理人  乙○○○○○○○
訴訟代理人  劉錦樹律師
複代理人    李易璋律師
被      告  夆典科技開發股份有限公司
法定代理人  丙○○
訴訟代理人  池泰毅律師
            黃俊凱律師
            黃世芳律師
上列當事人間請求給付價金事件，本院於中華民國95年4 月28日
言詞辯論終結，判決如下：
    主      文
被告應給付原告歐元壹拾萬捌仟零壹拾元壹角貳分，及自民國
九十四年六月十日起至清償日止，按年息百分之五計算之利息。
原告其餘之訴駁回。
訴訟費用由被告負擔二分之一，餘由原告負擔。
本判決以原告以新臺幣壹佰肆拾萬元或同面額之臺灣銀行城中分
行無記名可轉讓定期存單為被告供擔保後，得假執行；但被告如
以新臺幣肆佰拾貳萬零伍佰貳拾伍元為原告預供擔保，或將請
求之標的物提存，得免為假執行。
原告其餘假執行之聲請駁回。
    事實及理由
一、原告組織係屬有限公司（Aktiengesellshaft, AG）， 原告
    起訴所列之法定代理人為Heinz 乙○○○○○○○，為原告之董事（
    Director）之一，有原告提出其公司網路資料影本1 件在卷
    可憑（見本院卷(一)第117 頁），且乙○○○○○○○之職權係製造、
    法律及人事（Production, Logistics and Personnel），
    足證其關於法律事務確有代表原告公司提起訴訟之權限，被
    告對原告之公司網錄資料及乙○○○○○○○為原告之法定代理人亦
    無爭執，原告之委任狀復經我國駐外單位認證（見本院卷(一)
    第10頁）原告自屬已經合法代理。
二、準據法：
  (一)按法律行為發生債之關係，其成立要件及效力，依當事人意
    思定其應適用之法律。當事人意思不明時，同國籍者依其本
    國法，國籍不同者依行為地法，行為地不同者以發要約通知
    地為行為地，如相對人於承諾時不知其發要約通知地者，以
    要約人之住所地視為行為地。前項行為地，如兼跨二國以上
    或不屬於任何國家時，依履行地法，涉外民事法律適用法第
    6 條定有明文。
  (二)本件係兩造於民國89年9 月30日簽訂契約，約定由被告向購
    買被告承作臺灣菸酒公司中興一號工程所需之釀酒設備（即
    後述之設備供應契約），嗣被告進行組裝中興一號工程設備
    時，於90年7 月6 日以傳真函請求原告提供協助（見本院卷
    (二)第82頁），原告於90年6 月8 日傳真訂單確認函予被告，
    經被告於90年6 月11日回覆傳真予原告確認，有訂單確認函
    影本1 件在卷可憑（order confirmation，見本院卷(一)第12
    頁、卷(二)第126 頁，下稱訂單確認函或系爭服務契約），並
    為兩造所不爭執（見本院卷(二)第51頁）。又依該訂單確認函
    記載原告向被告確認自90年7 月4 日起派遣機械工程師1 名
    ，期間約2 個月；自90年8 月17日起派遣電氣工程師1 名，
    期間約45日，其費用如原告89年10月1 日海外服務條款所示
    （中譯本見本院卷(二)第105 頁），核諸被告有請原告提供設
    備安裝服務之需求，而向原告提出要求，經原告以系爭訂單
    確認函報價，故被告向原告提出安裝服務需求之性質應屬要
    約之引誘，而原告於90年6 月8 日以系爭訂單確認函報價之
    性質為要約，經被告於同年6 月11日回傳予原告確認，其性
    質則屬承諾。原告雖主張其海外服務條款係訂單確認函之附
    件，依海外服務條款第11條約定（見本院卷(一)第17頁，中譯
    本見本院卷(一)第21頁）：「本合約適用德國法律」，故本件
    準據法為德國法。然查原告雖將海外服務條款附於訂單確認
    函之後作為附件，然遍觀訂單確認函之全文均未提即兩造契
    約內容係包括海外服務條款在內，僅約定：「關於我方專業
    人員費用之計算，依KHS 2000年10月1 日標準海外服務條款
    辦理」（見本院卷(一)第12頁、中譯本見本院卷(二)第125 頁）
    ，故原告海外服務條款確僅有關於專業人員費用之計算為兩
    造系爭服務契約之內容，其餘部分則未經兩造訂入系爭服務
    契約，自不得以海外服務條款第11條之約定，認兩造已合意
    以德國法為準據法。
  (三)本件係由被告在臺灣提出需委由原告提供服務之需求，由原
    告在德國以訂單確認函報價，由被告在臺灣承諾，是兩造既
    未合意定準據法，且兩造當事人復屬不同國籍，而訂契約之
    行為地亦分屬中華民國及德國二地，本件發要約地為德國，
    準據法應為德國法。被告固以行為地如兼跨二國以上者，應
    以履行地法及中華民國法律為準據法，惟查第6 條第2 項已
    規定行為地不同者，以發要約通知地為行為地，本件係屬行
    為地不同，並無行為地兼跨二國以上之情形，自無第3 項之
    適用，本件準據法應為德國法。
  (四)次查德國民法於90年10月、11月經聯邦眾議院及參議院通過
    及批准，聯邦總統於11月底公布，於91年1 月1 日正式施行
    ，關於時效制度並作大幅度之修正（見本院卷(一)第90頁），
    然查兩造契約係被告於90年6 月11日回傳訂單確認函予原告
    時成立，當時德國民法既尚未修正通過，依法律不溯及既往
    原則，本件仍應適用91年1 月1 日修正施行前之德國民法，
    不適用修正後之德國民法規定。
三、原告主張：緣兩造間於89年9 月30日（即西元2000年9 月30
    日，以下西元日期均轉為民國日期記載）簽署Contract for
    the Supply of No.1 Bottling Line Revamping Equipment
    for TTWMB Chung-Hsing Brewery Project （啤酒廠裝瓶設
    備買賣契約，下稱設備供應契約），由原告售予被告承作臺
    灣菸酒公司中興一號啤酒廠設備更新工程（下稱中興一號工
    程）所需相關設備、器材，原告並提供技術、安裝等服務，
    依設備供應契約之約定，原告應派遣工程師/ 指導員至現場
    監督並指導設備之組裝、設置、運轉等，詳細內容則由兩造
    另行約定。嗣兩造並於90年6 月間達成協議，依據原告89年
    10月1 日版之Service Terms Overseas（下稱海外服務條款
    ）所定費用標準及條件，由原告依被告指示派遣相關專業人
    員提供裝瓶設備之安裝及運轉服務（下稱系爭服務提供契約
    ），其性質上應屬委任契約，非承攬契約。嗣原告依被告指
    示派遣相關專業人員至被告工廠提供裝瓶設備之安裝及運轉
    服務後，被告依海外服務條款約定，僅給付其中部分之服務
    報酬，尚欠歐元242,834 元5 角9 分，依海外服務條款第11
    條約定，被告於收受原告開立之發票後應即付款，而最初一
    筆發票係於91年2 月5 日所開立，依德國民法第195 條、第
    199 條規定，一般請求權消滅時效為3 年，且該消滅時效自
    請求權可行使之當年度年底起算，故自91年年底起算，至94
    年底始屆滿3 年之消滅時效，原告之請求權並未消滅時效，
    爰依兩造間90年7 月11日訂單確認函及海外服務條款（即系
    爭服務提供契約）之約定，請求被告給付服務報酬。併為聲
    明：(一)被告應給付原告歐元24 242,834元5 角9 分及自起訴
    狀繕本送達翌日起至清償日止，按年息5%計算之利息。(二)陳
    明願以現金或等值之臺灣銀行城中分行無記名可轉讓定期存
    單供擔保，請准假執行。
四、被告則以：兩造間固有訂定設備供應契約及系爭服務提供契
    約，惟兩造係於90年7 月達成協議，依修正前德國民法第19
    6 條第1 項第1 、7 、8 款、第198 條規定，其時效期間為
    2 年，故原告之勞務報酬請求權至遲於93年11月4 日已全部
    罹於消滅時效。又依訂單確認函確認原告應自90年7 月4 日
    起委派一位機械工程師，大約2 個月，90年8 月17日起委派
    一位電氣工程師，期間大約45日，費用則依海外服務條款之
    約定，依據原告提出之費率及預估時間，機械工程師費用約
    為歐元23,520元（即每小時56歐元，每日工作7 小時，約60
    日：56元×7 小時×60日＝23,520歐元），電氣工程師費用
    約為歐元22,365元（即每小時71歐元，每日工作7 小時，約
    45日：71元×7 小時×45日＝22,365歐元），合計為歐元45
    ,885 元 。詎自原告開始供應設備供應契約所需之各項設備
    後，旋即因可歸責於原告之事由，發生到貨設備不足、規格
    錯誤、零件遺失、零件不足，技術人員能力不足無法提供必
    要協助等狀況，致工程進度遲延，被告向臺灣菸酒公司承攬
    之中興一號工程原訂於90年12月30日完工，惟遲至91年11月
    間始驗收完畢，故因可歸責於原告之事由，致原訂僅須2 個
    月及45日之工程師工作時間，實際上竟超過1 年6 月。又告
    業已實際給付原告新臺幣6,422,554 元（即歐元192,441 元
    4 角），較原告於90年6 月11日訂單確認函計算之45,885歐
    元超過4 倍有餘，如加計本件原告請求之歐元242,834 元5
    角9 分，原告共請求服務報酬歐元425,275 元9 角9 分，幾
    達原告預估金額之10倍，足證原告提供之設備確有瑕疵。又
    依據設備供應契約約定，原告至遲應於90年2 月底以前將中
    興一號工程所需之設備裝船，並於同年4 月底以前運抵台灣
    ，然自工程開始安裝以來，原告即多次發生到貨設備不足、
    規格錯誤、零件遺失、零件不足、技術人員能力不足，無法
    提供必要協助等狀況，致原告應於90年12月30日以前完成之
    安裝、試車工作，竟拖延至91年10月間始完成，原告於工作
    時數表中記載其於91年3 月間至10月間，均在進行設備之瑕
    疵改善、維護、調整、校準流程、機器安裝等行為即明，致
    被告於92年2 月22日始完工，惟仍無法進行生產線之整體性
    能試車，拖延至92年11月7 日始驗收合格，是原告請求之報
    酬，係可歸責於原告之事由致給付遲延，被告自不負給付責
    任等語，資為抗辯。併為答辯聲明：(一)原告之訴駁回。(二)如
    受不利判決，願供擔保請准免為假執行。
五、兩造於本院94年10月25日言詞辯論期日，依民事訴訟法第27
    1 條之1 準用第270 條之1 第1 項第3 款規定，協議簡化爭
    點，故本院依第270 條之1 第3 項之規定，僅須就兩造協議
    後之爭點為審理，兩造協議不爭執及爭執之事項如下（見本
    院卷(二)第52頁至第53頁）：
  (一)兩造不爭執之事項：
    1.兩造於89年簽訂國外廠商業務合作協議書，共同參與臺灣
      省菸酒公賣局中興啤酒廠「瓶裝一號機全線汰換工程」（
      下稱汰換工程）招標案（下稱中興一號工程）（見本院卷
      (二)第116 頁）。
    2.原證1 之訂單確認函（order confirmation）為真正（見
      本院卷(一)第12頁至第14頁），係由原告傳真予被告報價，
      再由被告回傳確認，由原告將之作為兩造訂單確認函之附
      件連同訂單確認函一併寄給被告。
    3.兩造提出之德國民法修正前後條文均為真正（見本院卷(一)
      第71頁至第74頁、第125 頁至第138 頁、第147 頁至第15
      6 頁）。
    4.原告提出工作明細影本形式上為真正（原證19即本院卷(一)
      第180 頁至第190 頁、第196 頁至第207 頁、第213 頁至
      第221 頁、第226 至第233 頁、第236 頁至第237 頁、第
      242 頁至第250 頁、第255 頁至第264 頁、第270 頁至第
      277 頁、第281 頁至第288 頁）。
    5.被告向菸酒公賣局中興啤酒廠承攬之汰換工程已經驗收。
    6.本件訴訟標的法律關係為：依契約即原證一訂單確認函及
      其附件海外服務條款請求服務報酬。
    7.原告已經合法代理，原告所列法定代理人乙○○○○○○○為有權
      代理原告起訴之人。
    8.被告已給付原告部分金額，但不在本案請求範圍內。
  (二)兩造爭執之事項：
    1.本件兩造間之服務契約準據法為德國法或中華民國法律？
      如應適用德國法，應適用修正前或修正後之德國民法？原
      告之請求權依應適用之德國民法或我國法規定，是否已罹
      於消滅時效？
    2.原告提出國外服務條款（見本院卷（一）第15頁至第21頁
      ）是否為兩造系爭服務提供契約之一部分？兩造間之系爭
      服務提供契約為委任契約或承攬契約？
    3.原告對被告有無歐元242,834.59元之服務報酬請求權？原
      告是否已依發票及工作單上記載之時間及內容提供人員服
      務？，如依訂單確認函所載之計算方式，其服務報酬數額
      是否為歐元242,834.59元？
    4.本件是否有可歸責於原告之事由，致到貨設備不足、規格
      錯誤、零件遺失、零件不足、技術人員能力不足無法提供
      必要協助等狀況，並致工作進度遲延？原告有無配合提供
      試車所須之人員服務？
    5.被告是否因原告給付遲延及給付不能而受有損害？被告得
      否主張抵銷？
  (三)被告原固抗辯因原告給付遲延及給付不能而受有損害，並主
    張抵銷（見本院卷(二)第95頁），並經協議列入本件爭點，惟
    嗣後被告於本院審理時明確表示就臺灣菸酒公司扣款部分之
    損害在本件訴訟中不主張（見本院卷(二)第221 頁），復於於
    審理時表示本件不主張損害賠償之抵銷（見本院卷(二)第276
    頁），故前開爭點5.部分已非本院應審酌之爭點，先予敘明
    。
六、原告主張兩造於89年間簽訂國外廠商業務合作協議書，共同
    參與臺灣菸酒公司中興一號工程招標案，兩造復於89年9 月
    30日簽署設備供應契約，由原告售予被告承作臺灣菸酒公司
    中興一號啤酒場設備更新工程（即中興一號工程）所需之相
    關設備、器材，原告並提供技術、安裝等服務，依設備供應
    契約之約定，原告應派遣工程師/ 指導員至現場監督並指導
    設備之組裝、設置、運轉等，詳細內容則由兩造另行約定，
    嗣原告於90年6 月間提出需求，原告以90年6 月8 日之訂單
    確認函，依據原告89年10月1 日版之海外服務條款所定費用
    標準及條件報價，經被告於同年6 月11日回函傳真確認，而
    成立系爭服務提供契約，嗣原告依被告指示派遣相關專業人
    員，含機械工程師及電氣工程師至臺灣提供裝瓶設備之安裝
    及運轉服務，原告提供服務至91年10月23日止始安裝完畢之
    事實，業據原告提出訂單確認函影本1 件、發票影本36紙（
    見本院卷(一)第12頁至第57頁）、發票暨工作明細影本112 紙
    （見本院卷(一)第176 頁至第288 頁），復有被告提出國外廠
    商業務合作協議書影本1 件（見本院卷(二)第116 頁）、中興
    一號工程合約影本1 件（見本院卷(二)第136 頁以下）為證，
    並為兩造所不爭執，自堪採信為真實。
七、依修正前德國民法關於時效之規定，原告之請求未罹於消滅
    時效：
  (一)按下列請求權之時效期間為2 年：1.商人、製造人、手工業
    人及美術營業人，對物品之供給、勞務之執行、他人事務之
    處理及其墊款所生之請求權，但為債務人營業上所為之給付
    ，不在此限，又第1 項第1 款、第2 款及第5 款所列之請求
    權不罹於2 年之時效者，其時效為4 年，修正前德國民法第
    196 條第1 項第1 款、第2 項定有明文，有原告提出國立臺
    灣大學法律學研究所外國法編譯委員會編譯德國民法影本1
    件在卷可憑（見本院卷(二)第153 頁、第154 頁），核與被告
    提出德國民法典之簡體譯本內容相符（見本院卷(二)第131 頁
    ），自堪採信為真實。又按時效自請求權產生之日起開始計
    算，修正前德國民法第198 條第1 項定有明文。又按第196
    條、第197 條所列舉之請求權，其時效自依第198 條至第20
    0 條所定時期屆至之年之年終起算，修正前德國民法第201
    條第1 項亦有明文，此觀原告提出前揭德國民法譯文影本之
    記載即明（見本院卷(一)第156 頁）。
  (二)原告主張自91年2 月5 日起至91年11月4 日止之報酬給付請
    求權，係原告因履行系爭服務提供契約所提供之勞務，此觀
    訂單確認函之記載即明，故原告所提供之服務自屬修正前德
    國民法義196 條第1 項第1 款所定之商人提供勞務之執行所
    生之請求權，且其所提供之勞務係為債務人即被告營業上所
    為之給付依修正前德國民法第196 條第2 項之規定，其消滅
    時效為4 年，又依修正前德國民法第201 條第1 項之規定，
    其消滅時效期間應自其請求權得請求之年之年終起算，故原
    告請求被告給付91年2 月5 日起至91年11月4 日止之報酬請
    求權，其請求權時效應自91年12月31日起算4 年，至95年12
    月30日止始罹於時效，故原告於94年5 月25日提起本件訴訟
    ，其請求權自未罹於消滅時效。
  (三)被告提出之修正前德國民法第196 條之規定，僅有第1 項第
    1 款至第9 款及第198 條第1 項之規定（見本院卷(一)第131
    頁至第132 頁），顯然故意省略第196 條第2 項、第201 條
    之規定，自難以被告提出前揭修正前德國民法第196 條及第
    198 條規定之省略節本，遽認原告之請求權已罹於消滅時效
    。
八、兩造間系爭服務提供契約性質上為承攬契約，非委任契約：
  (一)原告主張兩造間系爭服務提供契約性質上為委任契約等語（
    見本院卷(二)第197 頁以下）。被告則抗辯系爭服務提供契約
    性質上為承攬契約（見本院卷(二)第91頁以下）。
  (二)按因勞務契約（即委任契約）接受服勞務之人，負有履行給
    付約定之勞務之義務，他方當事人負有給付約定報酬之義務
    ，勞務契約之標的得為任何一種勞務，且負有勞務給付義務
    之人，應親自給付勞務；勞務請求權，不得轉讓，修正前德
    國民法第611 條、第613 條定有明文（見本院卷(二)第201 頁
    ），又按承攬契約者，承攬人負有完成約定工作之義務，定
    作人負有支付約定報酬之義務，承攬人有義務完成作，使其
    具有所保證之品質，及無減少或滅失其價值，或不適於通常
    依約定使用之瑕疵修正前德國民法第631 條第1 項、第633
    條第1 項分別定有明文。可知修正前德國民法第611 條以下
    關於勞務契約係相當於我國民法委任契約之性質，惟其勞務
    契約依同法第611 條之規定，限於有償契約，而無我國民法
    上無償委任契約之類型，另第631 條以下之承攬契約則相當
    於我國民法承攬契約之性質。依前開條文規定可知修正前德
    國民法勞務契約（即委任契約）重在處理一定之事務，受任
    人必須親自給付勞務，不得命他人從事勞務，此種勞務給付
    契約或有償委任契約既重在處理一定事務，與承攬契約重在
    一定工作之完成不同，故勞務給付契約不要求受任人須完成
    一定之工作成果，且未定有期限之勞務契約，亦無從依勞務
    之性質或目的確定其期限者，勞務契約之雙方當事人得依第
    621 條、第622 條之規定預告終止勞務契約，此觀修正前德
    國民法第620 條第2 項之規定即明，而承攬契約之承攬人依
    修正前德國民法第631 條以下之規定，則無隨時終止承攬契
    約之終止權。
  (三)兩造間之系爭服務提供契約，係因被告承作臺灣菸酒公司中
    興一號工程，由被告向原告購買中興一號工程所需之啤酒生
    產線設備，另訂立設備供應契約，約定由原告就被告購買之
    啤酒生產設備，提供裝填線安裝、試車服務（見本院卷(二)第
    105 頁中譯本），而原告提供安裝、試車服務之設備，既係
    原告生產並出售予被告之啤酒生產設備，原告自有將中興一
    號工程汰換之啤酒生產設備安裝及試車完成之義務，即負有
    完成一定工作之義務，而非單純地提供勞務，原告於設備安
    裝完成前，亦不得任意終止契約，否則將致被告無從完成其
    對臺灣菸酒公司所負之中興一號工程之承攬人義務，足證兩
    造間就系爭服務提供契約，係約定原告須向被告提供協助安
    裝試車之服務，重在使被告依設備供應契約向原告購買之啤
    酒生產線設備得以正常運作並由業主驗收，是兩造契約既重
    在使原告負責一定工作成果之完成，其性質自屬承攬契約而
    非修正前德國民法第611 條以下規定之勞務契約（即委任契
    約）。
九、本件係因可歸責於原告之事由致給付遲延，被告得依修正前
    德國民法第636 條第1 項準用第634 條第1 項至第3 項之規
    定，主張減少報酬，惟被告與業主臺灣菸酒公司約定完工期
    限為91年2 月底，故於91年2 月底以前原告提供之服務即難
    認有給付遲延之情形，原告仍得請求91年2 月28日以前之服
    務報酬，被告僅得請求減少自91年3月1日起之服務報酬：
  (一)按承攬工作之全部或一部不能按期完成者，準用關於解除契
    約之第634 條第1 項至第3 項之規定，修正前德國民法第63
    6 條第1 項定有明文。又承攬人給付遲延時，準用修正前德
    國民法第634 條第1 項至第3 項之規定，定作人得定相當期
    限催告承攬人給付，且其給付遲延在工作交付前已顯露者，
    定作人得定補正期限，其期限不應定在指定交付期限屆至之
    前，此期限屆至後，如給付遲延仍未及時排除，定作人得請
    求解除契約或減少報酬。給付遲延無法排除者，或承攬人拒
    絕補正者，或因定作人之特殊利益必須主張解約或減少報酬
    ，其請求為正當者，不需指定期限，給付遲延僅輕微減少工
    作之價值或適用性者，不得請求解除契約（修正前德國民法
    條文中譯本見本院卷(二)第205 頁）。
  (二)原告固主張其請求之承攬報酬均無因可歸責原告之事由所致
    者。惟查證人戊○○證稱伊受僱於被告擔任中興一廠工程之
    工地主任，負責建廠設備、安裝及與業主間之協調工作，91
    年1 月7 日至13日原告派工程師負責貼標機之調整（即本院
    卷(二)第113 頁之附表1 第1 頁之工作時數表所示），到工廠
    後工程師提出沒有辦法作鋁標之調整，根據被告與公賣局（
    即臺灣菸酒公司）之合約，有上標、背標、前標，工程師來
    說沒法做上標，原告於2 月又派另一位工程師來。另4 月5
    日至4 月7 日（即本院卷(二)第114 頁附表1 第2 頁之工作時
    數表所示）蒸氣閥是屬於洗瓶機之設備，洗瓶機係用蒸氣加
    熱水及鹼液達到清洗瓶子之功能，如果壞掉，整個洗瓶機即
    不能運轉，工程師來是要修改程式及檢查蒸氣閥，當時洗瓶
    機之蒸氣閥壞掉。到6 月3 日至6 月9 日洗瓶機及殺菌機之
    預熱功能改善係因此二台設備使用蒸氣加熱水，故在菸酒公
    司上班前必須有預熱之功能，整個設備加熱時間約2 個小時
    ，才不會影響後面設備之操作及人員調度，工程師來是作設
    定及程式之改善，而工程師來之前並無此功能。被證14（見
    本院卷(二)第125 頁）之流程圖中大部分機器由原告提供，僅
    箱輸送帶、洗箱機、CIP 清洗系統之機器非原告供應，而由
    臺灣包商提供，原告提供之洗瓶機出現問題與臺灣包商無關
    （見本院卷(二)第232 頁至第233 頁、第235 頁）。
  (三)證人丁○○則證稱：本件原預估需要機械工程師2 個月之工
    作及電氣工程師45日之工作時間係因被告於88年與原告合作
    另一個類似案子，被告向原告採購並安裝嘉義酒廠之案子，
    規模、金額均差不多，本件速度係每分鐘裝瓶600 瓶，嘉義
    酒廠係每分鐘裝瓶500 或720 瓶，應該是720 瓶，當時機械
    工程師是2 個月，電氣工程師是45日，故本件亦以此標準與
    原告約定。箱輸送機及CIP 清洗機器設備系統係找本地廠商
    ，嘉義酒廠很順利安裝完成，本件安裝時間原告是從90年7
    、8 月間就開始派人來安裝，被告與業主訂定完工日期為91
    年2 月，後來確實驗收完成係91年11月，派遣工程師自90年
    7 、8 月間就開始派人來，惟斯時設備尚未全部運到，採購
    部分原來約定最後一批在90年2 月裝船，原告要求修改最後
    裝船日到90年4 月，有部分零件未依約在90年4 月裝船，如
    貼標機在91年1 月份才到，裝酒機裝酒頭CIP 的蓋子是到91
    年5 、6 月以後才送過來，封蓋機應提供6 個打蓋頭亦到91
    年5 、6 月以後才送過來，被告與菸酒公司之合約有4 種不
    同瓶子及4 種標籤，到91年11月才驗收完成係因原告遲延交
    付零件之原因，還有軟體調整之問題，也是原告的問題，本
    地配合廠商一直都在準備，並沒以遲延（見本院卷(二)第274
    頁至第276 頁）等語，核諸證人戊○○及丁○○所言，可知
    本件確係因可歸責於原告之事由致原應於2 個月及45日完成
    之安裝工作遲延至91年11月始驗收完畢。
  (四)本件雖係由被告於要約引誘之傳真信函中，表示僅須機械工
    程師2 個月、電氣工程師約45日（見本院卷(二)第82頁），惟
    查證人丁○○既證稱兩造於88年間由被告向原告採購嘉義酒
    廠之更新設備，並由原告提供安裝服務，嘉義酒廠之規模、
    金額與本件相類似，當初安裝之時間即約2 個月，始以此標
    準與原告約定（見本院卷(二)第274 頁），然前開2 個月及45
    日僅係概算，此從兩造訂單確認函中記載approximately 即
    「大約」一語即明，而中興一號工程履行情形與嘉義酒廠之
    情形尚有不同，且證人丁○○證稱被告與業主約定應於91年
    2 月底以前完工，足證被告與原告成立訂單確認函之系爭服
    務提供契約時，係可預見原告將以海外服務條款之標準提供
    機械工程師及電氣工程師之服務至91年2 月底止，然原告提
    出之工作時數表卻自90年11月25日起至91年10月17日止（見
    本院卷(二)第246 頁至第260 頁原告整理之發票編號及工作內
    容所載日期），長達近11個月，顯然遠遠超出原契約約定之
    2 個月及45日工作時數，足證原告確有給付遲延甚明。
  (五)原告主張其給付遲延係因不可歸責於原告之事由所致，並提
    出原告之信函3 件為證（見本院卷(二)第210 頁、第261 頁、
    第263 頁），惟查此係原告單方面向被告所為之意思表示或
    觀念通知，與原告自己之主張無異，被告既否認有可歸責於
    被告之事由，自難以此認原告已舉證證明係不可歸責於原告
    之事由所致之給付遲延。又查被告固亦提出甚多被告發予原
    告之信函（見本院卷(二)第32頁至第47頁、第130 頁至第135
    頁），惟此既屬被告單方面向原告所為之意思表示或觀念通
    知，自無法以被告單方面之信函作有利被告之認定。然被告
    提出原告於90年10月22日、90年10月23日發函予被告之信函
    （見本院卷(二)第128 頁至第129 頁，中譯本見本院卷(二)第10
    6 頁至第107 頁），原告於90年10月22日之信函表示：「充
    填機300ml 、354ml 之寄送日期確認於第48週（即90年11月
    底）寄送。酒瓶輸送帶之滴水盤已於工廠製造中，將於第47
    週至第48週間寄出，貼標機則無法確定寄送時間，建議優先
    考慮變更設計，我們同樣非常緊急地催促（工廠）製造640m
    l 之瓶蓋之酒瓶引導裝置，使機器至少能夠像ACL ，在沒有
    貼標機之狀況下運作，當然，您的優先清單還是有效的，相
    關訊息希望能夠在明天確定，我們將會即時通知您。如同今
    日會議討論所言，其他品項，我將會另外再告知您相關訊息
    」（見本院卷(二)第106 頁），原告於90年10月23日之信函中
    表示：「沒錯，本專案所需之零件包裹迄今確實尚未裝船運
    送，這是因為我們希望可以將這個零件包裹跟其他瓶型、標
    籤操作裝置一齊寄送，並同時希望貴公司能儘快確定定單及
    流程。由於如今花費了比預期更久的時間，我們將在本星期
    ─最晚下星期立即寄送備品零件至臺灣」（見本院卷(二)第10
    7 頁）等語，足證原告至90年10月23日止確實尚未完全交付
    被告依設備供應契約向原告購買中興一廠工程所需之硬體設
    備，且原告係因為將所有零件與其他瓶型、標籤操作裝置一
    齊寄送，致生遲延，復核與證人戊○○、丁○○所言大致相
    符，是被告抗辯因原告交付零件遲延，致原告提供安裝服務
    期間延長，原告提供之系爭承攬工作，確係因可歸責於原告
    之事由致給付遲延。
  (六)原告雖稱所有工作時數紀錄表（Time Sheet）均經被告負責
    中興一廠工程之戊○○或丁○○核准簽名，惟僅能證明原告
    確有派遣工程師提供服務之事實，尚難認以此即認原告給付
    遲延係非可歸責於原告之事由所致。
  (七)第查原告雖有前開給付遲延之情事，證人丁○○復證稱原與
    業主約定之完工日期為91年2 月，而中興一廠工程實際上經
    業主於91年11月間驗收完畢，故原告於91年2 月以前提供之
    服務本即合於被告與業主約定之完工日期，於91年2 月底以
    前之服務報酬自難認係可歸責於原告之事由致給付遲延，而
    依原告提出之發票以觀，其91年2 月28日以前之金額，其中
    發票編號00000000（見本院卷(一)第22頁至第25頁）金額歐元
    34,640元4 角7 分、發票編號00000000號（見本院卷(一)第26
    至第30頁）金額共計35,917元0 角6 分、編號00000000（見
    本院卷(一)第31頁至第35頁）金額共計歐元35,108元3 角及發
    票編號00000000其中金額歐元2,347 元2 角9 分（見本院卷
    (一)第36頁），係原告於91年2 月底以前之服務報酬，共計歐
    元108,013 元1 角2 分，既係被告與業主約定應完工日期以
    前所生之服務報酬，斯時既未屆至被告與業主臺灣菸酒公司
    約定之完工期限，尚難認此期間已因可歸責於原告之事由致
    給付遲延，原告自得請求此期間之服務報酬。
  (八)綜上所述，被告與業主約定91年2 月底以前應完工，故原告
    於91年2 月28日及其前提供之服務，尚難認有何給付遲延之
    情形，故原告仍得請求91年2 月底以前之服務報酬共計歐元
    108,013元1角2分。
十、從而，原告依據兩造間訂單確認函及海外服務條款，請求被
    告給付歐元108,013 元1 角2 分及自起訴狀繕本送達翌日即
    94年6 月10日起至清償日止，按年息5%計算之法定遲延利息
    ，為有理由，應予准許；逾此部分之請求，為無理由，應予
    駁回。
十一、至被告雖稱其已給付原告折合新臺幣3,161,540 元之歐元
      （見本院卷(二)第48頁），惟就被告已給付之部分金額，並
      不在本件原告請求之範圍內一節，兩造業已協議不爭執（
      見前開五、(一)8.），故原告請求之金額毋庸再行扣除被告
      已給付折合新臺幣3,161,540 元之歐元。又因本案事證已
      臻明確，兩造其餘主張、陳述及所提之證據暨攻擊防禦方
      法，經本院審酌後，認均與本案判斷無影響，毋庸再予一
      一審酌，附此敘明。
十二、兩造分別陳明願供擔保，請准宣告假執行及免為假執行，
      經核原告勝訴部分於法尚無不合，爰分別酌定相當之擔保
      金額准許之。至原告敗訴部分，因該部分之訴業經駁回，
      其假執行之聲請亦失所附麗，應併予駁回。
十三、結論：本件原告之訴為一部有理由，一部無理由，依民事
      訴訟法第79條、第390 條、第392 條第2 項，判決如主文
      。
中    華    民    國    95    年    5     月    12    日
                  民事第一庭    法  官  周舒雁
上列正本係照原本作成
如對本判決上訴，須於判決送達後20日內向本院提出上訴狀
中    華    民    國    95    年    5     月    12    日
                                書記官  張坤校


司法院資訊處製作；財團法人民間司法改革基金會備份。
